ACORDAO-COMPLETO-2410194

ACÓRDÃO 7288/2020 ATA 22/2020 - PRIMEIRA CÂMARA

VISTOS, relatados e discutidos estes autos de tomada de contas especial instaurada não comprovação da regular aplicação de recursos federais repassados mediante convênio,
ACORDAM os Ministros do Tribunal de Contas da União, reunidos em sessão da Primeira Câmara, ante as razões expostas pelo Relator em:
9.1. julgar irregulares as contas do sr. José Gervázio da Cruz, condenando-o ao pagamento da quantia abaixo relacionada, com a incidência dos devidos encargos legais, calculados a partir das datas correspondentes até o efetivo recolhimento, na forma da legislação em vigor, nos termos dos arts. 1°, inciso I, 16, inciso III, alíneas "b" e "c", 19 e 23, inciso III, da Lei 8.443/1992:
	Valor (R$) 
	Data da ocorrência

	150.000,00
	3/8/2009

9.2. fixar o prazo de 15 (quinze) dias, a contar da data da notificação, para que os responsável de que trata o subitem anterior comprove, perante o Tribunal, o recolhimento da referida quantia aos cofres do Tesouro Nacional, nos termos do art. 23, inciso III, alínea "a", da Lei 8.443/1992 c/c o art. 214, inciso III, alínea "a", do Regimento Interno do TCU (RI/TCU) ;
9.3. aplicar ao responsável abaixo arrolado a pena de multa prevista no art. 57 da Lei 8.443/1992, de acordo com o valor indicado:
	Responsável
	Valor (R$) 

	José Gervázio da Cruz
	26.000,00

9.4. fixar o prazo de 15 (quinze) dias, a contar da data da notificação, para que o responsável de que trata o subitem anterior comprove, perante o Tribunal (art. 214, inciso III, alínea "a", e 269 do RI/TCU) , o recolhimento da referida quantia aos cofres do Tesouro Nacional, atualizadas, quando pagas após seu vencimento, monetariamente, desde a data de prolação deste acórdão até a do efetivo recolhimento, na forma da legislação em vigor; 
9.5. autorizar a cobrança judicial das dívidas, caso não atendidas as notificações, nos termos do art. 28, inciso II, da Lei 8.443/1992;
9.6.	autorizar, desde já, caso requerido, o parcelamento da dívida em até 36 (trinta e seis) parcelas mensais e consecutivas, incidindo, sobre cada parcela, os correspondentes acréscimos legais, alertando os responsáveis de que a falta de pagamento de qualquer parcela importará no vencimento antecipado do saldo devedor, nos termos do art. 26 da Lei 8.443/1992, c/c o art. 217 do Regimento Interno/TCU;
9.7. dar ciência deste acórdão à Procuradoria da República no Estado da Paraíba, nos termos do art. 16, § 3º, da Lei 8.443/1992.

Tomada de contas especial instaurada em razão de irregularidades na aplicação dos recursos federais repassados por força de convênio que teve por objeto a realização do evento Festejos Juninos no Município de Caturité/PB.

Primeira Câmara

Prefeitura Municipal de Caturité - PB.

3. Interessados/Responsáveis:
3.1. Interessado: Ministério do Turismo (vinculador) (05.457.283/0001-19)
3.2. Responsável: José Gervázio da Cruz (XXX.914.934-XX).

13.1. Ministros presentes: Walton Alencar Rodrigues (Presidente), Benjamin Zymler (Relator) e Bruno Dantas.
13.2. Ministro-Substituto convocado: Augusto Sherman Cavalcanti.
13.3. Ministro-Substituto presente: Weder de Oliveira.

ACORDAO-COMPLETO-2548954

Acórdão 1965/2023 - Primeira Câmara

BENJAMIN ZYMLER

Cuidam os autos de tomada de contas especial instaurada em razão de irregularidades na aplicação dos recursos federais repassados por força do Convênio 497/2009, celebrado entre o Ministério do Turismo (MTur) e o Município de Caturité/PB
2.	O convênio, no valor de R$ 157.895,00, sendo R$ 150.000,00 de responsabilidade do convenente, teve por objeto a realização do evento "Festejos Juninos no Município de Caturité/PB", com vigência estipulada para o período de 18/6/2009 a 14/9/2009 (peça 9) .
3.	Consoante plano de trabalho, foi prevista a realização das seguintes ações (peça 62) :
	Etapa / Fase
	Descrição
	Valor (R$) 

	1
	Mídia radiofônica
	9.000,00

	2
	Mídia televisiva
	6.000,00

		Contratação dos shows

	3
	Forró dos Cafundó (2 dias) 
	1.500,00

	13
	Forró dos Cafundó
	1.500,00

	4
	Forrozão Karkará
	8.000,00

	5
	Ton Oliveira
	20.000,00

	8
	Forrozão Zé de Otalício (2 dias) 
	500,00

	15
	Forrozão Zé de Otalício
	500,00

	9
	Forró Estouro
	8.000,00

	10
	Forrozão Tempero Completo
	13.000,00

	11
	Forró na Tora
	15.395,00

	12
	Forrozão Chapéu de Palha
	3.500,00

	14
	Sirano e Sirino
	32.000,00

	16
	Forrozão 100% Paraíba
	8.000,00

	17
	Sussa de Monteiro
	6.000,00

		Contratação dos shows (TOTAL:) 
	117.895,00

	6
	Locação de palco
	10.000,00

	7
	Locação de som e iluminação.
	15.000,00

	TOTAL GERAL
	157.895,00

4.	Para a execução do objeto, foram firmados os seguintes contratos:
	Modalidade
	Número
	Objeto
	Valor (R$) 

	Convite 20/2009 (peças 34-38) 
	Contrato 43/2009:
José de Anchieta Martins 
 (peça 38) 
	Serviços de locação de palco, som, iluminação e divulgação dos festejos juninos 2009 no Município
	40.000,00

	Inexigibilidade 3/2009
 (peça 40-41) 
	Contrato 44/2009) :
José de Anchieta Martins
 (peça 42) 
	Contratação de artistas para animação dos eventos de São João no Município
	117.895,00

5.	Foi realizada a citação do sr. José Gervázio da Cruz, então prefeito municipal de Caturité/PB   (gestão 2009-2012) , em razão da não comprovação da execução do objeto nos seguintes termos:
	a) ausência de fotos ou imagens que pudessem demonstrar a conclusão das seguintes metas:
	- locação de palco;
	- locação de som e iluminação;
	- execução dos shows;
	b) ausência de demonstração de material de divulgação pós-evento (publicações originais em jornais e revistas de grande circulação ou reportagens televisivas) ;
	b) ausência de comprovantes de divulgação do evento na mídia televisiva e radiofônica (comprovante de veiculação assinado pelo convenente e pelo veículo) .
	c) ausência de contratos de exclusividade (com os devidos registros em cartório) entre a empresa representante José de Anchieta Martins e os artistas dos grupos das atrações musicais do evento; e
	d) ausência de documentos (notas fiscais, recibos, comprovantes de transferências bancárias e outros documentos equivalentes, emitidos em nome das bandas ou artistas e assinadas por seus representantes legais ou pelos seus empresários exclusivos, sendo essa representação ou exclusividade registrada em cartório) capazes de demonstrar que eventuais valores destinados à empresa contratada José de Anchieta Martins foram repassados aos artistas que realizaram o evento.
6.	Dando seguimento ao feito, a unidade técnica assim se manifestou:
5.	"O Parecer Técnico 390/2009, que avaliou tecnicamente o Convênio 497/2009 (peça 4) , concluindo pela sua viabilidade, apresentou como ações pretendidas as seguir enumeradas (peça 1, p. 2 e Plano de Trabalho de peça 62, p. 4-5) : 
6. 	O motivo para a instauração da tomada de contas especial foi materializado pelo não encaminhamento de documentação exigida para a prestação de contas, conforme consta da Nota Técnica de Análise 972/2013 (peça 43) , segundo a qual as fotografias encaminhadas, com o intuito de comprovar a contratação dos artistas, além da locação de palco, de som e iluminação, de mídia de rádio e de TV, não identificavam o evento e nem o ano de sua realização. Desta forma, concluiu a área técnica que "não foram apresentados elementos suficientes que permitissem a emissão de parecer técnico conclusivo a respeito do cumprimento do objeto do Convênio".
...
18.	concluiu pela necessidade de realização de citação e audiência do responsável, nos termos seguintes:
	Ocorrências: não comprovação da boa e regular aplicação dos recursos federais repassados pelo Ministério do Turismo ao Município de Caturité/PB, por meio do Convênio 497/2009 (Siconv 703752; peça 4) ; objeto: apoio à realização do evento intitulado "Festejos Juninos no Município de Caturité/PB", previsto para o período de 21 a 27/6/2009 (peça 1, p. 1) , em conformidade com o Plano de Trabalho (peça 62) , com vigência incidente no período de 18/6/2009 a 14/9/2009;
Responsável: Sr. José Gervázio da Cruz (CPF XXX.914.934-XX) , ex-prefeito municipal e signatário do termo de convênio;
	Condutas:
1) não comprovar a execução física do evento do Convênio 497/2009 (Siconv 703752) , "Festejos Juninos no Município de Caturité/PB", seja por fotos, vídeos ou outros meios possíveis, nos termos aprovados no Plano de Trabalho, previsto para período de 21 a 27/6/2009, no Município de Caturité/PB, consoante excerto transcrito da Nota Técnica de Análise 972/2013 (peça 43) , que menciona sobretudo a ausência de fotos (que, no entanto, não se afiguraram como exigências formais do termo de convênio) :
	Item
	Objeto da Ressalva
	Ressalvas Apontadas
	Resposta do Convenente

	4
	Locação de Palco - Medindo 12m x 8m e altura de 7m sendo 2m do piso para o tablado e 5m do tablado ao teto e camarim de 2m x 2m.
Período 21/06 a 27/06/2009.
	Encaminhar: fotos originais ou vídeo/imagens, onde possa ser verificada a comprovação da referida meta.
	Foram encaminhadas fotografias às fls 91-105, no entanto não identificam evento nem o ano de realização.
Pede-se que o encaminhe material onde seja possível convenente complementar comprovar a realização do evento e as apresentações das atrações.

	5
	Locação de Som e Iluminação - P.A. Sisten Flavr
	Encaminhar: fotos originais ou vídeo/imagens, onde possa ser verificada a comprovação da referida meta
	Foram encaminhadas fotografias às fls. 91-105, no entanto não identificam evento nem o ano de realização.
Pede-se que o convenente encaminhe material complementar onde seja possível comprovar a realização do evento e as apresentações das atrações.

	14
	Mídia Rádio - Divulgação por emissoras de rádios em inserções de 30s. no período 18/06 a 27/06/2009.
	Encaminhar: o SPOT da referida meta, e o comprovante de veiculação assinado pelo convenente e pelo veículo, comprovando as inserções.
	Não encaminhado

	15
	Mídia TV - Divulgação por emissoras de TV em inserções de 30s. no período 18/06 a 27/06/2009
	Encaminhar: o VT da referida meta, e o comprovante de veiculação assinado pelo convenente e pelo veículo, comprovando as inserções.
	Não encaminhado

	1
	Contratação do Show - Forró dos Kafundó
	Encaminhar: fotos originais ou vídeo/imagens, onde possa ser verificada a comprovação dos referidos artistas,
	Foram encaminhadas fotografias às fls 91-105, no entanto não identificam o evento nem o ano de realização.
Pede-se que o convenente encaminhe material complementar onde seja possível comprovar a realização do evento e as apresentações das atrações.
Encaminhar fotografias originais, datadas e em foco aberto ou filmagem, também em foco aberto, contendo os nomes do evento e da localidade, bem como a logomarca do Mtur, de cada show/apresentação, e/ou material de divulgação pós-evento (publicações originais em jornais e revistas de grande circulação ou reportagens televisivas

	2
	Contratação do Show - Forrozão Karkará
		
	3
	Contratação do Show - Ton Oliveira.
		
	6
	Contratação do Show - Forrozão Zé de Otacílio
		
	7
	Contratação do Show - Forró Estouro
		
	8
	Contratação do Show - Forrozão Tempero Completo.
		
	9
	Contratação do Show - Forró na Tora.
		
	10
	Contratação do Show - Forrozão Chapéu de Palha.
		
	11
	Contratação do Show - Sirano e Sirino
		
	12
	Contratação do Show Forrozão 100% Paraíba.
		
	13
	Contratação do Show - Sussa de Monteiro
		
2) não apresentar os Contratos de Exclusividade (com os devidos registros em cartório) entre a empresa representante José de Anchieta Martins. e os artistas dos grupos das atrações musicais do evento, passível, portanto, de glosa, nos termos do Acórdão 96/2008-TCU-Plenário, além da reafirmação desse entendimento no Acórdão 3826/2013-TCU-Primeira Câmara, com a caracterização da ausência de justificativa quanto à inexigibilidade de licitação, prevista no inciso III do art. 25 da Lei 8.666/1993;
3) não apresentar documentos (notas fiscais, recibos, comprovantes de transferências bancárias e outros documentos equivalentes, emitidos em nome das bandas ou artistas e assinadas por seus representantes legais ou pelos seus empresários exclusivos, sendo essa representação ou exclusividade registrada em cartório) capazes de demonstrar que eventuais valores destinados a empresa contratada José de Anchieta Martins foram repassados aos artistas que realizaram o evento;
Dispositivos Violados: Art. 70, § único, da CF/1988; art. 63 da Lei 4320/1964; art. 93, do Decreto Lei 200/1967; art. 49 e art. 50, §2º, inciso II, da Portaria Interministerial 127/2008; art. 25, inciso III, da Lei 8.666/1993; IN TCU 76/2016 e ao próprio termo de Convênio 497/2009, cláusula terceira, item II, alíneas ll e mm (peça 4) ;
Nexo de Causalidade: As condutas descritas impediram comprovar a execução do objeto do ajuste e o estabelecimento do nexo causal entre as despesas efetuadas com os recursos recebidos por força do Convênio 497/2009 (Siconv 703752) , que consistiria na efetiva comprovação da realização dos shows previstos no evento;
	Evidências: Contratos de Prestação de Serviços (peças 38 e 42) ; Notas Fiscais de Prestação de Serviços 204 e 205 (peças 31, p. 1 e peça 33, p. 1) ; Convênio 497/2009 (Siconv 703752; peça 4) , Nota Técnica de Análise 972/2013 (peça 43) , e na Nota Técnica de Análise Financeira 190/2016 (peça 49) ;
	II) realizar a audiência do Sr. José Gervázio da Cruz (CPF XXX.914.934-XX) , ex-prefeito do município de Caturité/PB, nas gestão 2009-2012, com fundamento nos arts. 10, § 1º, e 12, incisos I e III, da Lei 8.443/1992 c/c o art. 202, incisos I e III, do RI/TCU, para no prazo de quinze dias, apresentar razões de justificativa quanto às irregularidades detalhadas a seguir:
Ocorrências: Contratação irregular de intermediário entre o ente público e os artistas ou empresários exclusivos, no âmbito o Contrato 44/2009 (peça 42, p. 1-3) , ocasionada pela utilização indevida de inexigibilidade de licitação, visto que o interposto não apresentou contratos de exclusividade dos artistas com registro em cartório, nem comprovou os pagamentos de cachês diretamente aos artistas;
Responsável: Sr. José Gervázio da Cruz (CPF XXX.914.934-XX) , ex-prefeito do município de Caturité/PB (gestão 2009-2012) e signatário do termo de convênio;
Condutas: Firmar o convênio, autorizar a abertura e ratificar o resultado do processo de inexigibilidade de licitação 03/2009, e assinar o contrato administrativo (peça 42, p. 1-3) com a empresa escolhida nesse procedimento, José de Anchieta Martins (CNPJ 07.306.113/0001-69) , cujos objetos eram a intermediação de artistas ou bandas para os quais a empresa não possuía contratos de exclusividade válidos para fins de contratação via inexigibilidade;
Nexo de Causalidade: Devido à ação do gestor, dando início e ratificando os procedimentos de inexigibilidade, e assinando os contratos, ocorreu a contratação irregular;
Dispositivos violados: Art. 25, inciso III, da Lei 8.666/1993; art. 49 da Portaria Interministerial 127/2008; Convênio 497/2009, Cláusula Terceira, Item II, alínea "ll" e "mm"; 
	Evidências: Autorizações de abertura e ratificações do processo de inexigibilidade de licitação 03/2009 (peças 40-41) , e assinatura do contrato administrativo (peça 42, p. 1-3) com a empresa escolhida nesse procedimento, José de Anchieta Martins (CNPJ 07.306.113/0001-69) ; Termo de convênio (peça 4) ;
19.	... foi efetuada a citação e audiência do responsável pelo expediente indicado, a seguir:
	Ofício
	Peça
	Destinatário
	Data de ciência ou motivo de ausência
	peça

	5990/2019
	77
	Jose Gervazio da Cruz
	17/10/2019
	78

20.	O Sr. Jose Gervazio da Cruz após solicitação e concessão de prorrogação de prazo (peças 79 e 81) , permaneceu silente, devendo ser considerado revel, nos termos do art. 12, §3º, da Lei 8.443/1992. 
EXAME TÉCNICO
...
Prescrição da Pretensão Punitiva
30.	Vale ressaltar que a pretensão punitiva, conforme Acórdão 1441/2016-TCU-Plenário, Relator Ministro Benjamin Zymler, que uniformizou a jurisprudência acerca dessa questão, subordinase ao prazo geral de prescrição indicado no art. 205, do Código Civil, que é de dez anos, contado da data de ocorrência da irregularidade sancionada, nos termos do art. 189, do Código Civil, sendo este prazo interrompido pelo ato que ordenar a citação, a audiência ou a oitiva do responsável.
31.	No caso em exame, ocorreu a prescrição, uma vez que a irregularidade sancionada ocorreu em 3/8/2009 (data do débito) , e o ato de ordenação da citação ocorreu em 5/8/2019 (peça 75) .
32.	Em se tratando de processo em que a parte interessada não se manifestou acerca das irregularidades imputadas, não há elementos para que se possa efetivamente aferir e reconhecer a ocorrência de boa-fé na conduta do responsável, podendo este Tribunal, desde logo, proferir o julgamento de mérito pela irregularidade das contas, conforme os termos dos §§ 2º e 6º do art. 202 do Regimento Interno do TCU (Acórdão 2064/2011-TCU-Primeira Câmara, relator Ministro Ubiratan Aguiar; Acórdão 6182/2011-TCU-Primeira Câmara, relator Ministro Weber de Oliveira; Acórdão 4072/2010-TCU-Primeira Câmara, relator Ministro Valmir Campelo; Acórdão 1189/2009-TCU-Primeira Câmara, relator Ministro Marcos Bemquerer; e Acórdão 731/2008-TCU-Plenário, relator Ministro Aroldo Cedraz) .
33.	Dessa forma, o responsável deve ser considerado revel, nos termos do art. 12, §3º, da Lei 8.443/1992, devendo as contas serem julgadas irregulares, condenando-o ao débito apurado e aplicando-lhe a multa prevista no art. 57 da Lei 8.443/1992.
CONCLUSÃO
34.	Em face da análise promovida na seção "Exame Técnico", verifica-se que o responsável não logrou comprovar a boa e regular aplicação dos recursos. E, instado a se manifestar, optou pelo silêncio, configurando a revelia, nos termos do § 3º do art. 12 da Lei 8.443/1992.
35.	Vale ressaltar que a jurisprudência pacífica nesta Corte é no sentido da imprescritibilidade das ações de ressarcimento ao erário (Súmula TCU 282) . Dessa forma, identificado dano ao erário, deve-se instaurar e julgar o processo de tomada de contas especial para responsabilizar seus agentes causadores, respeitando o direito ao contraditório e à ampla defesa, independentemente de quando ocorreram os atos impugnados.
36.Verifica-se também que houve a prescrição da pretensão punitiva, conforme análise já realizada.
37.	Tendo em vista que não constam dos autos elementos que permitam reconhecer a boa-fé do responsável, sugere-se que as suas contas sejam julgadas irregulares, nos termos do art. 202, § 6º, do RI/TCU, com a imputação do débito atualizado monetariamente e acrescido de juros de mora, nos termos do art. 202, §1º do RI/TCU, descontado o valor eventualmente recolhido, com a aplicação da multa prevista no art. 57 da Lei 8.443/1992.
PROPOSTA DE ENCAMINHAMENTO
38.	Ante o exposto, submetemos os autos à consideração superior com proposta de:
a) 	considerar revel os responsável José Gervázio da Cruz (CPF XXX.914.934-XX) , para todos os efeitos, dando-se prosseguimento ao processo, com fulcro no art. 12, § 3º, da Lei 8.443/1992; 
b)	julgar irregulares, nos termos dos arts. 1º, inciso I, 16, inciso III, alíneas "b" e "c", da Lei 8.443/1992, c/c os arts. 19 e 23, inciso III, da mesma Lei, as contas do responsável, Sr. José Gervázio da Cruz (CPF XXX.914.934-XX) , condenando-o ao pagamento da importância a seguir especificada, atualizada monetariamente e acrescida dos juros de mora, calculada a partir da data discriminada até a data da efetiva quitação do débito, fixando-lhe o prazo de quinze dias, para que comprove, perante o Tribunal, o recolhimento das referidas quantias aos cofres do Tesouro Nacional, nos termos do art. 23, inciso III, alínea "a", da citada lei, c/c o art. 214, inciso III, alínea a, do Regimento Interno; 
	Valor original do débito (R$) 
	Data da ocorrência

	150.000,00
	3/8/2009

	b.1.2) Valor do débito atualizado em 20/3/2020, com juros (peça83) : R$ 363.517,37
c) autorizar, desde logo, a cobrança judicial das dívidas, caso não atendida a notificação, na forma do disposto no art. 28, inciso II, da Lei 8.443/1992;
d) autorizar também, desde logo, se requerido, com fundamento no art. 28, inciso I, da Lei 8.443/1992, c/c o art. 217, §§ 1º e 2º, do Regimento Interno, o parcelamento das dívidas em até 36 parcelas..."
7.	O Ministério Público junto ao TCU  assim se manifestou:
"Discorda-se, contudo, da não aplicação de multa ao responsável pela suposta ocorrência da prescrição da pretensão punitiva do TCU, haja vista que não se passaram mais de 10 anos entre o fim da da vigência do convênio, ocorrido em 14/9/2009 (peça 9) , e o despacho que ordenou a citação do responsável, datado de 1º/2/2019 (peça 72) . Assim, em acréscimo à proposta de encaminhamento da unidade técnica, o MP de Contas propõe que seja aplicada ao sr. José Gervázio da Cruz a multa do art. 57 da Lei 8.443/1992. 
Por fim, cabe retificar um equívoco contido na instrução preliminar à peça 77. Nos itens 32 e 34 da instrução, em vez de "empresa Antonio André Sobrinho - ME (CNPJ 12.741.062/0001-33) ", deveria ter constado "empresário individual José de Anchieta Martins (CNPJ 07.306.113/0001-89) ", que foi quem assinou os Contratos 43/2009 e 44/2009 (peças 38 e 42) e emitiu as notas fiscais constantes da prestação de contas (peças 31 e 33) e indicadas na relação de pagamentos (peça 15) ."
É o relatório.
TRIBUNAL DE CONTAS DA UNIÃO

Flávia de Paiva Medeiros de oliveira, OAB/PB 10.432,  representando José Gervázio da Cruz

Procurador Júlio Marcelo de Oliveira.

CONVÊNIO. NÃO COMPROVAÇÃO DA REGULAR APLICAÇÃO DOS RECURSOS. CITAÇÃO. CONTAS IRREGULARES. DÉBITO. MULTA.

TOMADA DE CONTAS ESPECIAL (TCE)

Secretaria de Controle Externo de Tomada de Contas Especial (SecexTCE).

Cuidam os autos de tomada de contas especial instaurada em razão de irregularidades na aplicação dos recursos federais repassados por força do Convênio 497/2009, celebrado entre o Ministério do Turismo (MTur) e o Município de Caturité/PB
2.	O convênio, no valor de R$ 157.895,00, sendo R$ 150.000,00 de responsabilidade do convenente, teve por objeto a realização do evento "Festejos Juninos no Município de Caturité/PB", com vigência estipulada para o período de 18/6/2009 a 14/9/2009 (peça 9) .
3.	Consoante plano de trabalho, foi prevista a realização das seguintes ações (peça 62) :
	Etapa / Fase
	Descrição
	Valor (R$) 

	1
	Mídia radiofônica
	9.000,00

	2
	Mídia televisiva
	6.000,00

	3 a 5, 8 a 173
	Contratação de 13 apresentações artísticas
	117.895,00

	6
	Locação de palco
	10.000,00

	7
	Locação de som e iluminação.
	15.000,00

	TOTAL GERAL
	157.895,00

4.	Para a execução do objeto, foram firmados os seguintes contratos:
	Modalidade
	Número
	Objeto
	Valor (R$) 

	Convite 20/2009 (peças 34-38) 
	Contrato 43/2009:
José de Anchieta Martins 
 (peça 38) 
	Serviços de locação de palco, som, iluminação e divulgação dos festejos juninos 2009 no Município
	40.000,00

	Inexigibilidade 3/2009
 (peça 40-41) 
	Contrato 44/2009) :
José de Anchieta Martins
 (peça 42) 
	Contratação de artistas para animação dos eventos de São João no Município
	117.895,00

5.	Foi realizada a citação do sr. José Gervázio da Cruz, então prefeito municipal de Caturité/PB   (gestão 2009-2012) , em razão da não comprovação da execução do objeto nos seguintes termos:
	a) ausência de fotos ou vídeos que pudessem demonstrar a conclusão das seguintes metas:
	- locação de palco;
	- locação de som e iluminação;
	- execução dos shows;
	b) ausência de demonstração de material de divulgação pós-evento (publicações originais em jornais e revistas de grande circulação ou reportagens televisivas) ;
	c ausência de comprovantes de divulgação do evento na mídia televisiva e radiofônica (comprovante de veiculação assinado pelo convenente e pelo veículo) .
	d) ausência de contratos de exclusividade (com os devidos registros em cartório) entre a empresa representante José de Anchieta Martins e os artistas dos grupos das atrações musicais do evento; e
	e) ausência de documentos (notas fiscais, recibos, comprovantes de transferências bancárias e outros documentos equivalentes, emitidos em nome das bandas ou artistas e assinadas por seus representantes legais ou pelos seus empresários exclusivos, sendo essa representação ou exclusividade registrada em cartório) capazes de demonstrar que eventuais valores destinados à empresa contratada José de Anchieta Martins foram repassados aos artistas que realizaram o evento.
5.	Devidamente citado, o responsável optou por permanecer silente. Dessa forma, de acordo com o art. 12, § 3º, da Lei 8.443/1992, está caracterizada a sua revelia, cabendo dar prosseguimento ao processo. 
6.	Tanto a unidade técnica quanto o Ministério Público junto ao TCU entenderam que o responsável deve ter suas contas julgadas irregulares com a condenação em débito pelos valores impugnados. Entretanto houve divergência em relação à aplicação da multa prevista no art. 57 da Lei 8.443/1992. 
7.	A unidade técnica entende que houve a prescrição da pretensão punitiva porque transcorreram mais de dez anos entre a data do repasse dos recursos - 3/8/2009 - e a decisão que determinou a realização da citação - 1º/2/2019.
8.	O Ministério Público junto ao TCU entende que o início do prazo prescricional deve contar a partir da data do fim da vigência do convênio - 14/9/2009 -, de forma que não terá ocorrido a prescrição da pretensão punitiva.
9.	A respeito, entendo assistir razão ao Ministério Público junto ao TCU, pois o início do prazo prescricional deve se dar quando da ocorrência do ilícito. Assim, como no presente caso trata-se da inexecução do objeto pactuado, a ilicitude somente se configurou plenamente a partir do término da vigência do convênio. Ou seja, não há óbices para a eventual aplicação de sanção ao gestor.
10.	Passo a analisar os fatos pelos quais o responsável foi instado a se manifestar.
II
11.	Quanto à ausência de fotos ou vídeos que pudessem demonstrar a conclusão do evento, cabe destacar que nem o termo de convênio e tampouco a Portaria Interministerial 127/2008, então aplicável, impunham que esses documentos compusessem a prestação de contas. Desta feita, exigir esses elementos somente depois da realização do evento implicaria em potencial afronta ao princípio do contraditório e ampla defesa, pois se estaria tratando de prova impossível.
12.	É certo que mediante consulta do Ministério do Turismo ao TCU em relação aos documentos necessários para comprovação dos eventos referentes a convênios celebrados anteriormente ao ano de 2010, esta Corte assim decidiu, por meio do Acórdão 1459/2012-TCU-Plenário:
"9.2 responder ao consulente que:
9.2.1 a análise de prestação de contas relativas a convênios celebrados pelo Ministério do Turismo deve observar, quanto aos documentos que a compõem, a legislação vigente à época da celebração da avença e o prescrito no termo de ajuste, sendo sempre necessário que o cumprimento do objeto pelo convenente reste indubitavelmente comprovado;
9.2.2 para as situações anteriores a 2010, caso os documentos enumerados no art. 28 Instrução Normativa STN 1/97 e no art. 58 da então vigente Portaria Interministerial 127/2008 não sejam suficientes para comprovar a execução do objeto do convênio, poderão ser exigidos outros elementos de prova, tais como os estabelecidos a partir daquele ano (fotografias, jornais pós-evento, CDs, DVDs, entre outros) ."  (grifou-se) . 
13.	Dessa decisão, extraio que as fotografias e vídeos do evento, caso existam, podem ser consideradas como comprovantes da sua execução, mas não implicando que sua ausência caracterize falha na prestação de contas ou que, por si só, indique a inexecução do objeto.
14.	Por outro lado, verifico que o termo de convênio, dentre outros, exigia os seguintes documentos para comprovar a regular execução do objeto (peça 4, p. 6 e 14) :
	- cópia do anúncio em vídeos, cds, dvds, entre outros, e, ainda, comprovante de veiculação dos anúncios em rádios, tv, jornais, revistas ou catálogos, se for o caso;
	- cópia do contrato de exclusividade dos artistas com o empresário contratado, registrado em cartório.
15.	Veja-se que a ausência desse contrato de exclusividade registrado em cartório, associada à ausência de comprovantes de que os artistas receberam a devida remuneração, impede o estabelecimento de nexo de causalidade entre os recursos repassados e os valores pagos à intermediária da atração musical em procedimento de inexigibilidade de licitação.
16.	Em sendo assim, tendo em conta a ausência desses mencionados documentos, entendo, tal qual proposto nos pareceres precedentes, que não há elementos suficientes para ser concluído que o objeto foi executado. 
17.	Ademais, consoante o entendimento jurisprudencial desta Corte (Acórdão 1345/2017-TCU-Plenário) , a ausência de contrato de exclusividade dos artistas com o empresário, registrado em cartório, impõe que o entendimento de que não estão presentes os requisitos previstos no art. 25 da Lei 8.666/1993 para contratação por inexigibilidade de licitação.
18.	Embora essa ocorrência não caracterize prejuízo por si, trata-se de irregularidade a ser considerada quando da eventual imputação de sanção.
III
19.	Como é sabido, a jurisprudência do TCU é firme no tocante à responsabilidade pessoal do gestor pela comprovação da boa e regular aplicação dos recursos federais recebidos mediante convênio ou instrumentos congêneres. Nesse passo, todo aquele que utiliza ou gerencia recursos públicos, por obrigação constitucional e legal, submete-se ao dever de demonstrar o correto emprego dos valores federais, nos termos dos arts. 70, parágrafo único, e 37, caput, da Constituição de 1988 e 93 do Decreto-Lei 200, de 25 de fevereiro de 1967.
20.	Dessa forma, em face da ausência de elementos capazes de demonstrar nos autos a boa e regular aplicação dos recursos em questão e de permitir a conclusão pela boa-fé, alinho-me ao encaminhamento sugerido pela unidade técnica e endossado pelo Parquet especializado, no sentido de julgar irregulares as presentes contas com a condenação do responsável pelo valor impugnado.
21.	Por fim, tendo em vista a reprovabilidade da conduta do responsável, que deixou de comprovar a regular aplicação dos recursos públicos federais recebidos, infringindo dever legal e constitucional, bem como a magnitude do dano causado, deve ser aplicada, individualmente, a multa prevista no artigo 57 da Lei 8.443/1992, no valor de R$ 26.000,00 (equivalente a cerca de 10% do valor atualizado do débito) .
	Ante o exposto, acolhendo na essência os pareceres precedentes, cujos fundamentos incorporo como razões de decidir, manifesto-me por que o Tribunal aprove o acórdão que ora submeto à apreciação deste Colegiado.
TCU, Sala das Sessões Ministro Luciano Brandão Alves de Souza, em 7 de julho de 2020.
BENJAMIN ZYMLER 
Relator